【裁判字號】    93,訴,321
【裁判日期】    950623
【裁判案由】    分割共有物
【裁判全文】
臺灣高雄地方法院民事判決               93年度訴字第321號
原      告  丁○○
被      告  丙○○
            戊○○
            己○○
兼訴訟代理  乙○○
人
被      告  庚○○
訴訟代理人  甲○○
上列當事人間請求分割共有物事件，本院於民國95年6 月2 日言
詞辯論終結，判決如下：
    主  文
兩造共有坐落高雄縣美濃鎮○○○段二六七─三○地號，面積參
仟捌佰肆拾伍平方公尺土地准予分割。其中附圖一所示二六七─
三○部分面積伍佰柒拾壹平方公尺分歸被告庚○○取得；附圖所
示二六七─四六部分面積伍佰柒拾壹平方公尺分歸原告取得；附
圖所示二六七─四七部分面積伍佰柒拾壹平方公尺由被告乙○○
取得；附圖所示二六七─四九部分面積陸佰零參平方公尺由被告
己○○取得；附圖所示二六七─五○部分面積肆拾貳平方公尺由
被告丙○○取得；附圖所示二六七─五一部分面積貳佰壹拾貳平
方公尺由被告戊○○取得；附圖所示二六七─五二部分面積捌佰
伍拾柒平方公尺由原告取得；附圖所示二六七─四八部分面積肆
佰壹拾捌平方公尺由原告及被告按附表之應有部分比例取得共有
。
原告其餘之訴駁回。
訴訟費用由兩造依附表所示應有部分比例負擔。
    事實及理由
壹、程序方面
    被告丙○○、戊○○、己○○未於最後言詞辯論期日到場，
    核無民事訴訟法第386 條各款所列情形，應依原告之聲請，
    由其一造辯論而為判決。
貳、實體方面
一、原告主張：兩造當事人所共有坐落美濃鎮○○○段267-30地
    號，面積3845平方公尺之土地（以下簡稱系爭土地），原告
    的應有部分比例為5/12、被告乙○○為1/6 、被告己○○的
    應有部分為541/3076、被告丙○○為282/23070 、被告戊○○為1428/23070、被告庚○○為100/600 ，兩造就該土地並
    無不分割之約定，亦無法令規定不能分割之情事，基於土地
    經濟有效利用，實有分割之必要，因無法協議分割，故依法
    訴請分割，並聲明請求：(一)兩造共有如上述之系爭土地，其
    中如附圖2 所示A 、B 、F 部分面積1602平方公尺分歸原告
    所有（含道路面積198 平方公尺）；如附圖2 所示D 部分面
    積641 平方公尺分歸被告乙○○取得（含道路面積79平方公
    尺）；如附圖2 所示C 、E 部分面積676 平方公尺分歸被告
    己○○取得（含道路面積84平方公尺）；如附圖2 所示H 部
    分面積47平方公尺分歸被告丙○○取得（含道路面積6 平方
    公尺）；如附圖2 所示I 部分面積238 平方公尺分歸被告戊○○取得（含道路面積29平方公尺）；如附圖2 所示G 、J
    、K 部分面積641 平分公尺由被告庚○○取得（含道路面積
    79平方公尺）(二)被告應就上開分割位置及面積之結果，協同
    或各自單獨申辦分割移轉登記。
二、被告庚○○則以：伊所提出之方案（如附圖1） 比原告所提
    出的方案完整，且應有部分比例也與系爭土地所有權之登記
    相同，僅是因為扣除道路用地為全體共有人之共有才較原告
    所提出之方案為小，且原告提出的方案在道路部分寬度有差
    異，前方（北方）有3 公尺寬，後面Ｊ部分只有1 公尺寬，
    所提出之方案則一律為3 公尺寬，車輛會車也沒有問題，且
    均經過每1 塊分割土地，若沿用目前使用現狀，道路並未經
    過建物，又依伊的方案道路並未經過建物，所以原建物均無
    拆除之虞等語置辯，並聲明請求：兩造共有坐落高雄縣美濃
    鎮○○○段267-30地號，面積3845平方公尺土地准予分割。
    其中附圖1 所示267-30部分面積571 平方公尺分歸被告庚○○取得；附圖1 所示267-46、267-52部分面積571 、857 平
    方公尺分歸原告取得；附圖所示267-47部分面積571 平方公
    尺由被告乙○○取得；附圖所示267-49部分面積603 平方公
    尺由被告己○○取得；附圖所示267-50部分面積42平方公尺
    由被告丙○○取得；附圖所示267-51部分面積212 平方公尺
    由被告戊○○取得；附圖所示267-48部分面積418 平方公尺
    由原告及被告按附表之應有部分比例取得共有。
三、不爭執事項及爭點整理：
（一）不爭執事項：
    (一)被告乙○○之主張與原告相同。
    (二)兩造之父執輩曾於民國50年6 月11日約定「憑均分產業字書
      」，其中約定：「與系爭土地同段267 號地號之共有土地18
      分4 厘7 毛除房屋址基約在2 分外，其餘全部任憑各各約
      有或分地由地基上面起1 號梯2 號六房3 號長房4 號四房
      5 號三房6 號五房各各兄弟面議分耕掌管。」
（二）爭點整理：
    (一)何造之主張較符合公平性、完整性、經濟性？
    (二)是否須依目前使用現用現況為劃分，又被告庚○○因未使
      用系爭土地，是否即應分割予其較未具使用價值之土地？
四、本院得心證之理由：
（一）按「共有物之分割，依共有人協議之方法行之。分割之方
      法，不能協議決定者，法院得因任何共有人之聲請，命為
      左列之分配：一  以原物分配於各共有人。二  變賣共有
      物，以價金分配於各共有人。原物為分配時，如共有人中
      ，有不能按其應有部分受分配者，得以金錢補償之」，民
      法第824 條定有明文。而共有物分割方法，法院應斟酌當
      事人之聲明，共有物之性質，經濟效用及全體共有人之利
      益等公平決之，最高法院69年度台上字第3862號著有判例
      。次按分割共有物，不得純以使用現狀為分割之唯一標準
      ，法院為顧及全體共有人之利益認為不全依使用現狀分割
      為宜，所決定之分割方法，縱使部分共有人因此而受有損
      害，仍不得因之指為違法（最高法院71年度台上字第2825
      號判決意旨可資參照）。
（二）本件被告庚○○所主張如附圖1 所示之分割方法，其中請
      求分割後由原告所取得之土地部分面積為1428平方公尺、
      被告乙○○為571 平方公尺、被告己○○為603 平方公尺
      、被告丙○○為42平方公尺、被告戊○○212 平方公尺、
      被告庚○○為571 平方公尺，兩造各分得之土地面積占系
      爭土地總面積為3845平方公尺之比例，核與兩造於系爭土
      地上原應有部分之比例，即原告為5/12、被告乙○○為
      1/6 、被告己○○為541/3076、被告丙○○為282/23070
      、被告戊○○為1428/23070、被告庚○○為100/600 等大
      致符合，尚符公平；又如附圖1 所示方案並預留267-48號
      土地部分面積計418 平方公尺，做為兩造當事人共有之土
      地，路寬規劃為3 公尺，並通過每筆分割土地，此據被告
      庚○○於審理中陳稱甚明，原告及其他被告亦無異議，因
      路寬已供一般車輛使用，且可提供每筆土地對外交通運輸
      使用，所分割土地之利用度均能提高，故其方案亦符經濟
      性；再兩造當事人除原告兼有如附圖1 所示之267-46及26
      7-52兩筆土地外，餘均各分割得1 筆土地，土地並未細分
      零碎，易於使用；而目前系爭土地上之建物，如附圖1所
      示之Q 為原告使用之建物占有面積為189 平方公尺、R 為
      被告乙○○使用之建物占有面積為139 平方公尺、I 為被
      告戊○○使用之建物占有面積為221 平方公尺，此經本院
      履勘後確認無訛，分別位於如附圖1 所示267-45、267-47
      、267-51等地，正是應分割予原告、被告乙○○、被告戊○○之土地，且無預定道路經過上列建物，故不發生分割
      後須拆除建物情事，故該方案亦符合使用現況，其分割也
      不會造成當地社會經濟過大的變動，參照前開判例意旨，
      被告庚○○之方案確符合共有物之性質、經濟效用及全體
      共有人利益之公平性等原則。
（三）原告主張被告庚○○雖有系爭土地之應有部分，但並無實
      際使用該土地之權利，亦應無使用該土地位置，要求應如
      附圖2 所示之方案為分割云云，並提出「憑均分產業字書
      」為據。惟查上開約定書涉及系爭土地之約定的記載僅有
      ：「267 號地號之共有土地18分4 厘7 毛除房屋址基約在
      2 分外，其餘全部任憑各各約有或分地由地基上面起1 號
      梯2 號六房3 號長房4 號四房5 號三房6 號五房各各兄弟
      面議分耕掌管」等語，其意應僅在約定系爭土地的分管範
      圍，與是否應限制未耕作者的土地分割範圍並無關，故上
      開「憑均分產業字書」並不足為據。且原告所定方案固也
      分割予被告庚○○土地，惟散落分布於如附圖2 所示之G
      、J 、K 等部分，其中G 部分之上尚有不知為何人起造無
      人使用業已荒廢之建物1 棟，為本院履勘載明勘驗筆錄明
      確，是該土地利用價值應屬不高；而K 部分面積狹小，且
      可能做為預定道路使用，此有原告所提出其父訴外人傅揚
      發於87年10月1 日所出具之同意書載明：「茲同意於竹頭
      角段270 之4 與267 之30地號新闢1 條車道往福德祠讓善
      行人事祭拜通行，擬請政府同意擴款在該地號做水泥護岸
      舖柏油路，以便善行人事做為通道，本地主願意提供部分
      土地做路無異議」等語明確，因參酌附圖1 所示系爭土地
      週邊土地地號，附圖2 所示之K 正位於系爭土地與270- 4
      地號土地之間，可能為上述開闢道路處，亦無利用價值；
      如附圖2 所示J 部分土地固有道路通過，惟寬度僅約1 公
      尺，且現有道路正經過土地的中間，亦經本院履勘確認，
      並據被告庚○○於審理中陳稱明確，原告亦不否認，故依
      原告之分割方案該土地對外交通尚屬不便，且道路也破壞
      土地的完整性，原告所主張被告庚○○應分得之土地使用
      價值均甚低，對被告庚○○應為不公平，自不足採。至被
      告庚○○依如附圖1 所示之方案，被告庚○○、己○○所
      分割得之土地正位於原告所種植檳榔樹區及被告乙○○所
      種植椰子樹區，此經本院履勘屬實並經載明筆錄可察。惟
      查該部分耕作使用區域，訴外人傅揚發亦為開發道路使用
      ，部分願意供施工單位開發時砍除，亦據原告提出88年6
      月6 日訴外人傅揚發、傅加發、吳義鴻對廣林里里長於88
      年6 月6 日所立同意書載述：「3 人為因里民往竹圍雍伯
      公壇燒香拜佛行走，廣福街88號前巷道遷移闢建道路地上
      各自所有種植檳榔樹椰子樹之作物，依照規劃路面寬度3
      公尺，長度約100 公尺範圍內各所有人之檳榔樹椰子樹施
      工時障礙部分交與施工單位任由處理」等語確實，是身為
      傅揚發之繼承人的原告既於審理中提出上開同意書，顯亦
      將遵循傅揚發的前揭承諾意思，對於原耕作使用範圍亦應
      有因開發使用而得隨時砍除之準備，被告庚○○主張將該
      土地部分分割予己，亦屬開發使用，即使砍除上開之作物
      ，亦應不違背原告的原意。且分割共有物不得純以使用現
      狀為分割之唯一標準，是為求分割土地能夠發揮經濟作用
      ，即使系爭土地分割後違反目前的耕作使用現狀，只要將
      來分割後所發揮的經濟效用明顯，自無受目前使用現狀拘
      束之必要，原告及被告乙○○所耕作上開作物區域，作物
      種植區域狹小，且數目尚屬不多，並經本院勘驗時拍攝照
      片數幀附卷可參，故分割他共有人統疇規劃使用，應可另
      發揮其他較高的經濟功能，依前開判決意旨，被告庚○○
      此部分的主張固可能使原告及被告乙○○因此而受有損害
      ，仍不得因之指為違法，自屬可採。
五、綜上所述，本院審酌系爭土地之建物使用現狀、整體利用之
    效益、共有人之利益、原告及被告庚○○所提附圖1 、2 所
    示分割方案之優劣、兩造之意願等情，認以附圖1 所示分割
    方案分割系爭土地，應屬可採，爰分割為如主文所示。原告
    雖另主張被告應就上開分割位置及面積之結果，協同或各自
    單獨申辦分割移轉登記，惟共有物之分割，經分割形成判決
    確定者，即生共有關係終止及各自取得分得部分所有權之效
    力，是原告的請求尚與法有違，自不足採，此部分之請求應
    予駁回。
六、又本件係因分割共有物而涉訟，被告之行為可認係按當時之
    訴訟程度為伸張或防禦權利所必要，故勝訴之被告亦應負擔
    一部分訴訟費用，且依公平原則，故訴訟費用仍應依各共有
    人應有部分部分之比例定之為宜。
七、據上論結，本件原告之訴為有理由，依民事訴訟法第385 條
    第1 項前段、第78條、第85條第1 項但書、第81條第2 款，
    判決如主文。
中    華    民    國    95    年    6     月    23    日
                  民事第五庭法  官  古振暉
正本係照原本作成。
如不服本判決，應於送達後20日內，向本院提出上訴狀並表明上
訴理由，如於本判決宣示後送達前提起上訴者，應於判決送達後
10日內補提上訴理由書（須附繕本）。
中    華    民    國    95    年    6     月    23    日
                                書記官  陳展榮
附表：
  ┌───────┬─────┐
  │ 姓       名  │應有部分比│
  │              │例        │
  ├───────┼─────┤
  │原告丁○○    │5/12      │
  │              │          │
  ├───────┼─────┤
  │被告乙○○    │1/6       │
  │              │          │
  ├───────┼─────┤
  │被告己○○    │541/3076  │
  │              │          │
  ├───────┼─────┤
  │被告丙○○    │282/23070 │
  │              │          │
  ├───────┼─────┤
  │被告戊○○    │1428/23070│
  │              │          │
  ├───────┼─────┤
  │被告庚○○    │100/600   │
  │              │          │
  └───────┴─────┘


司法院資訊處製作；財團法人民間司法改革基金會備份。
